ACORDAO-COMPLETO-2428797

ACÓRDÃO 11536/2020 ATA 36/2020 - PRIMEIRA CÂMARA

Vistos, relatados e discutidos estes autos de processo de tomada de contas especial instaurada pela Fundação Nacional de Saúde em razão da impugnação parcial das despesas efetuadas com os recursos recebidos por força do Termo de Compromisso TC/PAC 945/2007,
ACORDAM os Ministros do Tribunal de Contas da União, reunidos em sessão da Primeira Câmara, ante as razões expostas pelo relator, em:
9.1. com fundamento nos arts. 1º, inciso I, 16, inciso III, alíneas "b" e "c", da Lei 8.443/1992 c/c os arts. 19 e 23, inciso III, da mesma Lei, e com os arts. 1º, inciso I, 209, incisos II e III, 210 e 214, inciso III, do RITCU, julgar irregulares as contas do sr. João Clemente Neto (XXX.066.574-XX) e da empresa Real Construções e Serviços Ltda. (09.013.606/0001-36) , condenando-os ao pagamento das quantias abaixo discriminadas, com a fixação do prazo de 15 (quinze) dias, a contar das notificações, para comprovarem, perante o Tribunal (art. 214, inciso III, alínea "a", do RITCU) , o recolhimento das dívidas aos cofres da Fundação Nacional de Saúde, atualizadas monetariamente e acrescidas dos juros de mora, calculados a partir das datas indicadas até a do efetivo recolhimento, na forma prevista na legislação em vigor:
9.1.1. débito atribuído ao sr. João Clemente Neto (XXX.066.574-XX) , em solidariedade com a empresa Real Construções e Serviços Ltda.  (09.013.606/0001-36) :  
	VALOR ORIGINAL (R$) 
	DATA DA OCORRÊNCIA

	101.594,21
	19/7/2011

9.1.2. débito atribuído ao sr. João Clemente Neto (XXX.066.574-XX) :
	VALOR ORIGINAL (R$) 
	DATA DA OCORRÊNCIA

	90.805,79
	19/7/2011

9.2. aplicar ao sr. João Clemente Neto (XXX.066.574-XX) e à empresa Real Construções e Serviços Ltda. (09.013.606/0001-36) multas individuais nos valores de R$ 30.000,00 (trinta mil reais) e R$ 16.000,00 (dezesseis mil reais) , respectivamente, nos termos do art. 57 da Lei 8.443/1992 c/c o art. 267 do RITCU, fixando-lhes o prazo de quinze dias, a contar das notificações, para comprovarem, perante o Tribunal (art. 214, inciso III, alínea "a", do RITCU) , o recolhimento das dívidas aos cofres do Tesouro Nacional, atualizadas monetariamente desde a data do presente acórdão até a data do efetivo recolhimento, se forem pagas após o vencimento, na forma da legislação em vigor;
9.3 autorizar, nos termos do art. 28, inciso II, da Lei 8.443/1992, a cobrança judicial das dívidas, caso não sejam atendidas as notificações;
9.4. autorizar, caso solicitado, o pagamento das dívidas em até 36 (trinta e seis) parcelas mensais e consecutivas, nos termos do art. 26 da Lei 8.443/1992 c/c o art. 217 do RITCU, fixando o prazo de 15 (quinze) dias, a contar do recebimento da notificação, para comprovação perante o Tribunal do recolhimento da primeira parcela, e de 30 (trinta) dias, a contar da parcela anterior, para comprovação do recolhimento das demais parcelas, devendo incidir sobre cada valor mensal, atualizado monetariamente, os juros de mora devidos, na forma prevista na legislação em vigor;
9.5. alertar os responsáveis de que a inadimplência de qualquer parcela acarretará o vencimento antecipado do saldo devedor;
9.6. dar ciência da presente deliberação ao Procurador-Chefe da Procuradoria da República no Estado da Paraíba, nos termos do § 3º do art. 16 da Lei 8.443/1992 c/c o § 7º do art. 209 do RITCU; e
9.7. dar ciência do presente acórdão aos responsáveis, à Funasa e à Prefeitura Municipal de Sapé/PB.

Tomada de contas especial instaurada em razão da não impugnação parcial das despesas efetuadas com os recursos recebidos por força do Termo de Compromisso TC/PAC 945/2007, cujo objeto era a execução de melhorias sanitárias.

Primeira Câmara

Prefeitura Municipal de Sapé/PB

3. Interessados/Responsáveis:
3.1. Interessado: Fundação Nacional de Saúde (26.989.350/0001-16)
3.2. Responsáveis: João Clemente Neto (XXX.066.574-XX) e Real Construções e Serviços Ltda. (09.013.606/0001-36).

13.1. Ministros presentes: Walton Alencar Rodrigues (Presidente), Benjamin Zymler (Relator) e Bruno Dantas.
13.2. Ministros-Substitutos presentes: Augusto Sherman Cavalcanti e Weder de Oliveira.

BENJAMIN ZYMLER

Adoto, como relatório, com alguns ajustes de forma, a instrução elaborada no âmbito da Secretaria de Controle Externo de Tomada de Contas Especial (SecexTCE) , inserta à peça 64:
"INTRODUÇÃO
1. Cuidam os autos de Tomada de Contas Especial instaurada pela Fundação Nacional de Saúde - Funasa em desfavor do Sr. João Clemente Neto (XXX.066.574-XX) , ex-Prefeito Municipal de Sapé/PB na gestão 2009-2012, em razão da impugnação parcial das despesas recebidas por força do Termo de Compromisso TC/PAC 945/2007 - Siafi 632911 (peça 5) , celebrado entre a Fundação Nacional de Saúde - Funasa e a Prefeitura Municipal de Sapé/PB, tendo por objeto a execução de melhorias sanitárias domiciliares. A vigência do convênio foi de 31/12/2007 a 30/12/2013.
HISTÓRICO 
Para a execução do objeto do convênio, foram previstos um total de R$ 1.051.266,24 sendo R$ 1.000.000,00 a cargo do concedente e R$ 51.266,24 a título de contrapartida, conforme indicado no plano de trabalho (peça 2, p. 4) , que teve seus valores finais alterados após análise técnica da Funasa (peça 3, p. 1) .
O convênio teve por objeto a execução de melhorias sanitárias domiciliares, por meio da construção de 348 cisternas para água da chuva, conforme descrito no plano de trabalho (peça 2, p. 4) , alterado após análise técnica da Funasa (peça 3, p. 5) .
A Funasa realizou as seguintes transferências para a conta do convênio (Banco do Brasil, Agência 625-4, C/C 16777-0) :
	Ordem Bancária
	Data da OB
	Data do Crédito
	Valor

	2009OB811883 (peça 27) 
	25/11/2009
	27/11/2009 (peça 29, p. 2) 
	R$ 200.000,00

	2011OB801611 (peça 27) 
	3/3/2011
	11/3/2011 (peça 29, p. 60) 
	R$ 200.000,00

	TOTAL
		R$ 400.000,00

Consta dos autos visita às obras em novembro de 2012, a partir da qual foi elaborado o Parecer Técnico 631/2012 (peça 13) , em que a Funasa consignou que, das 348 cisternas previstas, 72 haviam sido concluídas e 36 estavam em andamento, logo, 72 famílias haviam sido efetivamente beneficiadas.
Por meio do Parecer Técnico Final Conclusivo 48/2014 (peça 14) , a Funasa concluiu que fora executado um montante de R$ 305.406,49, correspondente à construção de 72 cisternas e 36 com os serviços de execução paralisados. Aprovou-se a execução física em 29,08% e aprovou-se a execução do objeto pactuado em 20,76%.
Em reanálise da prestação de contas, apontaram-se diversas irregularidades no Parecer Financeiro 105/2014 (peça 15) , tais como: inexecução física (executadas apenas 29,08% das obras) e atingimento parcial do objeto pactuado (apenas 20,76% do acordado) , causando um dano de R$ 192.400,00; utilização de recursos em finalidades diversa da estabelecida no Termo de Compromisso, causando um prejuízo ao erário no valor de R$ 14.233,85; não comprovação da contrapartida parcial proporcional ao objeto que foi atingido (20,76%) , restando um valor a devolver de R$ 642,87, que foi restituído pelo Município ao erário federal, conforme informa a Funasa.
Ainda segundo o Parecer Financeiro 105/2014, a prestação de contas totalizou o montante de R$ 419.702,88, sendo: R$ 400.000,00 dos recursos repassados pela Funasa; R$ 10.642,87 da contrapartida parcial; e R$ 9.060,01 dos rendimentos da aplicação financeira.
A partir destas irregularidades, recomendou-se a aprovação, com ressalvas, da prestação de contas no valor de R$ 204.039,36 (sendo R$ 193.366,15 recursos da concedente, R$ 10.642,87 de contrapartida e R$ 30,34 de rendimentos de aplicação financeira) e a não aprovação de R$ 206.633,85. A responsabilidade foi atribuída ao ex-prefeito de Sapé/PB, Sr. João Clemente Neto.
 Em 6/11/2014 e em 22/8/2016, houve tentativas de notificar o Sr. João Clemente Neto para recolhimento dos valores que não foram aprovados (peça 16, p. 1 e 8) . Em 5/9/2016, diante da impossibilidade em localizá-lo (peça 18) , foi feita sua notificação via edital (peça 17, p. 2) . Todavia, não apresentou defesa.
 O Relatório de Tomada de Contas Especial (peça 31) indicou a ocorrência de prejuízo ao erário no valor de R$ 206.633,85, em razão da não aprovação da prestação de contas final do convênio, em face da execução parcial do objeto pactuado, tendo responsabilizado o Sr. João Clemente Neto (XXX.066.574-XX) , ex-Prefeito Municipal de Sapé/PB na gestão 2009-2012.
 O Relatório de Auditoria 388/2018, acompanhado dos respectivos Certificado de Auditoria, Parecer do Dirigente de Controle Interno e Pronunciamento Ministerial (peças 32-35) , concluiu pelas mesmas irregularidades e responsabilidades apontadas no Relatório de Tomada de Contas Especial da Funasa.
 No âmbito deste Tribunal, foi lavrada a instrução inicial à peça 36 - retificada pela instrução à peça 41 - em que se propôs a realização de citação dos responsáveis, da seguinte maneira:
'PROPOSTA DE ENCAMINHAMENTO
Diante do exposto, submetem-se os autos à consideração superior, propondo-se:
a) 	realizar a CITAÇÃO do Sr. João Clemente Neto (CPF: XXX.066.574-XX) , ex-Prefeito Municipal de Sapé/PB na gestão 2009-2012, solidariamente com a empresa Real Construções e Serviços Ltda. (CNPJ 09.013.606/0001-36) , com fundamento nos arts. 10, § 1º, e 12, incisos I e II, da Lei 8.443/1992 c/c o art. 202, incisos I e II, do RI/TCU, para que, no prazo de quinze dias, apresente alegações de defesa e/ou recolha aos cofres do Tesouro Nacional a quantia abaixo indicada, atualizada monetariamente a partir das respectivas datas até o efetivo recolhimento, abatendo-se na oportunidade a quantia eventualmente ressarcida, na forma da legislação em vigor, em decorrência das irregularidades abaixo descritas:
Sr. João Clemente Neto
Qualificação do responsável: Sr. João Clemente Neto (CPF: XXX.066.574-XX) , XXX.066.574-XX) , ex-Prefeito Municipal de Sapé/PB na gestão 2009-2012.
Irregularidades: inexecução parcial do objeto do Termo de Compromisso/PAC 945/2007 - Siafi 632911.
Dispositivos violados: parágrafo único do art. 70 da Constituição Federal; art. 93 do Decreto-Lei 200/67; arts. 62 e 63 da Lei 4.320/1964; art. 22 da IN/STN 1/97; cláusula primeira do Termo de Compromisso TC/PAC 945/2007 - Siafi 632911.
	Quantificação do débito:
	VALOR ORIGINAL (R$) 
	DATA DA OCORRÊNCIA

	192.400,00
	19/7/2011

Valor atualizado até 3/1/2019: R$ 295.218,56	
Cofre para recolhimento: Tesouro Nacional.
Conduta: autorizar a realização de pagamentos referentes ao Termo de Compromisso/PAC 945/2007 - Siafi 632911 (firmado entre o Município de Sapé/PB e a Funasa com o objetivo de executar melhorias sanitárias domiciliares a partir da construção de cisternas) em valores superiores aos serviços que foram efetivamente prestados pela empresa contratada e que geraram benefício à população, uma vez que foram despendidos 40% dos recursos previstos, enquanto o convênio atingiu apenas 20,76% de seus objetivos.
Nexo de causalidade: a autorização de pagamentos sem se verificar a devida liquidação da despesa, neste caso, a plena execução da obra, com a entrega das cisternas em funcionamento para a população, resultou em prejuízo ao erário equivalente à diferença entre os recursos federais repassados e aqueles efetivamente utilizados no objeto.
Culpabilidade: a conduta do João Clemente Neto é reprovável, posto que ocupando o cargo de gestor do município e de fiscal do convênio, deveria verificar a regular liquidação da despesa e a efetiva entrega do objeto antes de autorizar os pagamentos, sendo-lhe, pois, exigível conduta diversa, não estando albergado em nenhuma excludente de ilicitude.
Real Construções e Serviços Ltda.
Qualificação do responsável: Real Construções e Serviços Ltda. (CNPJ 09.013.606/0001-36) .
Irregularidades: inexecução parcial do objeto do Termo de Compromisso/PAC 945/2007 - Siafi 632911.
Dispositivos violados: parágrafo único do art. 70 da Constituição Federal.
Quantificação do débito:
	VALOR ORIGINAL (R$) 
	DATA DA OCORRÊNCIA

	192.400,00
	19/7/2011

Valor atualizado até 3/1/2019: R$ 295.218,56	
Cofre para recolhimento: Fundação Nacional de Saúde
Conduta: receber pagamentos referentes ao Termo de Compromisso/PAC 945/2007 - Siafi 632911 (firmado entre o Município de Sapé/PB e a Funasa com o objetivo de executar melhorias sanitárias domiciliares a partir da construção de cisternas) por serviços relativos à construção de cisternas que, no entanto, restaram inacabadas, com alcance social nulo. Assim, recebeu valores superiores aos serviços que foram efetivamente prestados e que geraram benefícios à população, uma vez que foram feitos pagamentos à empresa que totalizavam 40% dos recursos previstos, enquanto o convênio atingiu apenas 20,76% de seus objetivos pactuados.
Nexo de causalidade: o recebimento por serviços relativos às cisternas que restaram inacabadas resultou em danos ao Erário correspondente aos seus valores, visto que as cisternas inacabadas não geram benefícios à população e assim, houve a não comprovação da boa e regular aplicação dos recursos federais recebidos. Ainda, o recebimento de pagamentos por serviços não executados com recursos do Termo de Compromisso TC/PAC 945/2007, firmado entre o Município de Sapé/PB e a Funasa resultou no seu enriquecimento sem causa, em detrimento do erário federal, já que a empresa recebeu valores superiores ao que entregou em serviços à prefeitura.
Culpabilidade: não se aplica, por se tratar de pessoa jurídica.'
 Em cumprimento ao despacho do Ministro Relator Benjamin Zymler, datado de 25/2/2019 (peça 39) , foi promovida a citação dos responsáveis, da seguinte maneira:
a) Sr. João Clemente Neto (XXX.066.574-XX) : foi citado mediante o Ofício 2.129/2019/TCU/SECEX-TCE (peça 46) , datado de 30/4/2019, do qual teve conhecimento em 13/5/2019 (peça 48) , tendo apresentado, após pedido de prorrogação de prazo de 15 dias (peças 50 e 51) tempestivamente, suas alegações de defesa, constantes da peça 53.
b) Real Construções e Serviços Ltda. (09.013.606/0001-36) : 
	Ofício
	Data do ofício
	Data de Recebimento do Ofício
	Nome do Recebedor do Ofício
	Observação
	Fim do Prazo para defesa

	2.130/2019-TCU/SECEX-TCE (peça 47) 
	30/4/2019
	Devolvido (peça 49) 
	-
	Ofício enviado ao endereço do responsável, conforme pesquisa de endereço no Sistema da Receita Federal (peça 45) 
	-

	4.829/2019-TCU/SECEX-TCE (peça 54) 
	28/6/2019
	Devolvido (peça 55) 
	-
	Ofício enviado no endereço do representante da empresa, Maxwell Brian Soares de Lacerda, conforme pesquisa de endereço nos sistemas nos sistemas corporativos do TCU.
	-

	Edital 255/2019-Secex-TCE (peça 56) 
	27/9/2019
	29/10/2019 (vide publicação no DOU de peça 57) 
	-
	Edital publicado no Diário Oficial da União
	13/11/2019

 Após análise dos documentos trazidos pelos responsáveis, o auditor federal de controle externo propôs o seguinte encaminhamento (peça 59) :
'PROPOSTA DE ENCAMINHAMENTO
34.	 Diante do exposto, submetem-se os autos à consideração superior, propondo ao Tribunal: 
a) considerar revel a empresa Real Construções e Serviços Ltda.  (CNPJ 09.013.606/0001-36) , com fundamento no § 3º, art. 12, Lei 8.443/1992;
b) rejeitar as alegações de defesa de João Clemente Neto (CPF XXX.066.574-XX) ;
c) julgar irregulares, nos termos dos arts. 1º, inciso I, 16, inciso III, alíneas 'b' e 'c', § 2º, da Lei 8.443/1992 c/c os arts. 19 e 23, inciso III, da mesma Lei, e com arts. 1º, inciso I, 209, incisos II e III, 210 e 214, inciso III, do Regimento Interno/TCU, as contas de João Clemente Neto (CPF XXX.066.574-XX) e da empresa Real Construções e Serviços Ltda. (CNPJ 09.013.606/0001-36) , condenando-os solidariamente ao pagamento das importâncias a seguir especificadas, atualizadas monetariamente e acrescidas dos juros de mora, calculadas a partir das datas discriminadas até a data do efetiva quitação do débito, fixando-lhes o prazo de quinze dias, para que comprovem, perante o Tribunal, o recolhimento das referidas quantias aos Tesouro Nacional, nos termos do art. 23, inciso III, alínea 'a', da citada lei;
	VALOR ORIGINAL (R$) 
	DATA DA OCORRÊNCIA

	192.400,00
	19/7/2011

d) aplicar individualmente aos responsáveis Real Construções e Serviços Ltda. (CNPJ 09.013.606/0001-36) e João Clemente Neto (CPF XXX.066.574-XX) a multa prevista no art. 57 da Lei 8.443/1992 c/c o art. 267 do Regimento Interno do TCU, fixando-lhe (s) o prazo de quinze dias, a contar da notificação, para que comprovem, perante o Tribunal (art. 214, III, alínea 'a', do Regimento Interno do TCU) , o recolhimento da dívida aos cofres do Tesouro Nacional, atualizada monetariamente desde a data do acórdão que vier a ser proferido por este Tribunal até a do efetivo recolhimento, se pagas após o vencimento, na forma da legislação em vigor;'
 A unidade técnica concordou com o encaminhamento (peça 60) , entretanto, houve discordância do Parquet, conforme narrado no parecer à peça 62:
'Nesse contexto, a responsabilização da empresa contratada não poderá ocorrer ante a mera ausência de comprovação da execução do objeto e das demais obrigações contratuais, ou, mais além, da conclusão que o objeto ou serviço fornecido não atendeu aos objetivos do convênio. A condenação somente terá lugar se, com ônus da prova para a acusação, for afastada a presunção dessa execução oriunda da realização do pagamento e que atua a favor da empresa fornecedora.
No caso vertente, a imputação e sugestão de condenação em débito da empresa construtora incorpora a constatação de que parte das obras - embora realizadas - não cumpriu os objetivos pactuados do convênio. Ora, se os objetivos não foram cumpridos porque parte das obras não foram concluídas e não apresentaram utilidade é responsabilidade imputável somente ao gestor público que não agiu de conformidade a permitir a continuidade dos serviços e a sua utilização pela a população. A empresa só deve responder por valores recebidos indevidamente e que não foram aplicados na execução contratual. Ocorre que a separação entre uma coisa e outra não está clara nos autos, não havendo meios de comprovar cabalmente o montante que teria sido superfaturado em razão de recebimento por serviços não realizados.
Nessas condições, não vislumbro possibilidade jurídica para que o valor da condenação seja o mesmo tanto para o ex-prefeito como para a Real Construções e Serviços Ltda. 
Ante o exposto, preliminarmente, sugiro que seja apurado com precisão o real débito da construtora, em razão de inadimplemento com os termos do contrato. 
Caso a preliminar não seja acolhida, diante da impossibilidade de se imputar com precisão o real valor devido pela empresa, manifesto-me no sentido de sua exclusão da relação processual, ante a impossibilidade de se calcular o eventual dano por ela produzido, no estado em que se encontra o processo' (grifo nosso) .
 O Ministro Relator Benjamim Zymler concordou com o posicionamento do Parquet (peça 63) , sendo os autos restituídos para análise da unidade técnica.
EXAME TÉCNICO
 Em atendimento ao parecer do ilustríssimo Parquet, passemos à nova análise do débito que deve ser imputado à empresa Real Construções e Serviços Ltda.
 Conforme relação de pagamentos e extrato bancário (peças 19 e 29) , foram realizados dois pagamentos à empresa, no total de R$ 407.000,70, da seguinte maneira:
	VALOR (R$) 
	NF
	PAGAMENTO
	EXTRATO

	208.022,58
	74
	08/06/2010
	Peça 29, p. 69

	198.978,12
	159
	19/07/2011
	Peça 29, p. 56

 No Parecer Técnico Final Conclusivo 48/2014 (peça 14) , a Funasa consignou que haviam sido executados, pela empresa, um total de R$ 305.406,49 nas obras no convênio, correspondente a 72 cisternas concluídas e 36 com serviços paralisados (29,08% do total da obra prevista) .
 Desta forma, temos que o débito a ser imputado à responsável Real Construções e Serviços Ltda. corresponde a R$ 101.594,21, correspondente à diferença entre os valores que lhes foram pagos e os serviços que efetivamente prestou (R$ 407.000,70 - R$ 305.406,49) .
 Em consonância com art. 9º, inciso II, da IN/TCU 71/2012 (modificada pela IN/TCU 76/2016) , devemos usar como referência para atualização destes valores a data de pagamento à empresa, utilizando a do pagamento mais recente, por ser esta a forma mais favorável para a responsável.
 Pelo exposto, propomos que os seguintes valores sejam imputados, solidariamente, à empresa Real Construções e Serviços Ltda. e ao Sr. João Clemente Neto:
	VALOR HISTÓRICO (R$) 
	DATA DE REFERÊNCIA

	101.594,21
	19/7/2011

 Ainda no Parecer Técnico Final Conclusivo 48/2014 (peça 14) , a Funasa consignou que, embora a empresa tivesse executado um total de R$ 305.406,49, este valor não foi integralmente convertido em benefícios à população, visto que uma parte dele foi despendido com cisternas que restaram inacabadas.
 Assim, a Funasa concluiu que apenas 20,76% do valor ajustado entre as partes havia gerado benefícios à população, o que correspondia ao total destinado às 72 cisternas que foram concluídas e entregues aos beneficiários (R$ 218.242,87) .
 Desta feita, o cálculo do débito relativo aos recursos que foram repassados, mas não geraram benefícios à população, pode ser demonstrado da seguinte maneira:
Valor total repassado pela União ao Município: R$ 400.000,00;
Valor efetivamente executado e que gerou benefícios à população: 20,76% x R$ 1.051.266,24 = R$ 218.242,87;
Parcela do valor executado que caberia à União, mantendo-se a proporção original do convênio: [R$ 1.000.000,00 / R$ 1.051.266,24] x R$ 218.242,87 = R$ 207.600,00;
Débito a ser imputado: R$ 400.000,00 [valor repassado pela União] - R$ 207.600,00 [valor que cabia à União] = R$ 192.400,00.
 Como bem fundamentado pelo Parquet em seu parecer (peça 60) , a responsabilidade pelos valores que não trouxeram benefícios à população é exclusiva do gestor público, razão pela qual este valor deve ser integralmente imputado ao Sr. João Clemente Neto, abatendo-se a parcela pela qual já foi responsabilizado solidariamente com a empresa Real Construções, a fim de evitar o bis in idem.
 De tal modo, propomos que seja imputado exclusivamente ao Sr. João Clemente Neto o valor de R$ 90.805,79, correspondente à diferença entre o valor total que não gerou benefícios à população e o valor imputado solidariamente aos dois responsáveis pelos pagamentos em valor maior que o executado (R$ 192.400,00 - R$ 101.594,21) .
 Para fins de atualização monetária, propõe-se utilizar também a data do último pagamento realizado à empresa contratada, conforme art. 9º, inciso II, da IN/TCU 71/2012, modificada pela IN/TCU 76/2016, ficando o débito exclusivo do Sr. João Clemente Neto da seguinte forma:
	VALOR HISTÓRICO (R$) 
	DATA DE REFERÊNCIA

	90.805,79
	19/7/2011

 Por fim, não tendo sido apresentadas novas alegações de defesa pelos responsáveis, propomos manter toda a análise realizada no tópico 'exame técnico' da instrução anterior (peça 59) , a qual concluiu pela proposta de julgar as contas dos responsáveis irregulares, aplicando-lhes a multa prevista no art. 57 da Lei 8.443/1992, conforme proposta de encaminhamento ao fim desta instrução.
CONCLUSÃO
 Diante da revelia de Real Construções e Serviços Ltda. (09.013.606/0001-36) e inexistindo nos autos elementos que permitam concluir pela ocorrência de boa-fé ou de outros excludentes de culpabilidade nas condutas dos dirigentes da empresa, propõe-se que suas contas sejam julgadas irregulares e que seja condenada ao novo débito acima apurado, além da multa prevista no art. 57 da Lei 8.443/1992 (vide itens 16 a 22 da instrução à peça 59) .
 Quanto ao Sr. João Clemente Neto, as alegações de defesa por ele apresentadas não se mostraram passíveis de acolhimento, conforme às análises realizadas nos itens 23 a 27 da instrução à peça 59, devendo suas contas também ser julgadas irregulares e sendo condenado ao débito acima apurado, além da multa prevista no art. 57 da Lei 8.443/1992.
 No que tange ao exame da boa-fé do Sr. João Clemente Neto, para fins de concessão de novo prazo para o recolhimento do débito sem a incidência de juros de mora (art. 202 do RITCU) , entende-se que a análise empreendida não permite reconhecê-la. 
 Assim, conclui-se que o TCU pode, desde logo, proferir o julgamento de mérito pela irregularidade das contas dos responsáveis, nos termos dos §§ 2º e 6º do art. 202 do RITCU, imputando-lhes o débito apurado, consoante o encaminhamento a seguir proposto.
PROPOSTA DE ENCAMINHAMENTO
 Diante do exposto, submetem-se os autos à consideração superior, propondo ao Tribunal: 
a) considerar revel a empresa Real Construções e Serviços Ltda. (09.013.606/0001-36) , com fundamento no § 3º, art. 12, Lei 8.443/1992;
b) rejeitar as alegações de defesa de João Clemente Neto (XXX.066.574-XX) ;
c) julgar irregulares, nos termos dos arts. 1º, inciso I, 16, inciso III, alíneas 'b' e 'c', § 2º, da Lei 8.443/1992 c/c os arts. 19 e 23, inciso III, da mesma Lei, e com arts. 1º, inciso I, 209, incisos II e III, 210 e 214, inciso III, do RITCU, as contas de João Clemente Neto (XXX.066.574-XX) e da empresa Real Construções e Serviços Ltda. (09.013.606/0001-36) , condenando-os ao pagamento das importâncias a seguir especificadas, atualizadas monetariamente e acrescidas dos juros de mora, calculadas a partir das datas discriminadas até a data do efetiva quitação do débito, fixando-lhes o prazo de quinze dias, para que comprovem, perante o Tribunal, o recolhimento das referidas quantias aos Tesouro Nacional, nos termos do art. 23, inciso III, alínea 'a', da citada lei;
Débito atribuído a João Clemente Neto (XXX.066.574-XX) , em solidariedade com a empresa Real Construções e Serviços Ltda. (09.013.606/0001-36) :  
	VALOR ORIGINAL (R$) 
	DATA DA OCORRÊNCIA

	101.594,21
	19/7/2011

Débito atribuído a João Clemente Neto (XXX.066.574-XX) :
	VALOR ORIGINAL (R$) 
	DATA DA OCORRÊNCIA

	90.805,79
	19/7/2011

d) aplicar individualmente aos responsáveis Real Construções e Serviços Ltda. (09.013.606/0001-36) e João Clemente Neto (XXX.066.574-XX) a multa prevista no art. 57 da Lei 8.443/1992 c/c o art. 267 do RITCU, fixando-lhe (s) o prazo de quinze dias, a contar da notificação, para que comprovem, perante o Tribunal (art. 214, III, alínea 'a', do RITCU) , o recolhimento da dívida aos cofres do Tesouro Nacional, atualizada monetariamente desde a data do acórdão que vier a ser proferido por este Tribunal até a do efetivo recolhimento, se pagas após o vencimento, na forma da legislação em vigor;
e) autorizar, desde logo, nos termos do art. 28, inciso II, da Lei 8.443/1992, a cobrança judicial das dívidas caso não atendidas as notificações;
f) autorizar também, desde logo, se requerido, com fundamento no art. 26 da Lei 8.443, de 1992 c/c o art. 217, §§ 1º e 2º, do RITCU, o parcelamento das dívidas em até 36 parcelas, incidindo sobre cada parcela, corrigida monetariamente, os correspondentes acréscimos legais fixando- lhe o prazo de quinze dias, a contar do recebimento da notificação, para comprovar perante o Tribunal o recolhimento da primeira parcela, e de trinta dias, a contar da parcela anterior, para comprovar os recolhimentos das demais parcelas, devendo incidir sobre cada valor mensal, atualizado monetariamente, os juros de mora devidos, no caso do débito, na forma prevista na legislação em vigor, alertando os responsáveis de que a falta de comprovação do recolhimento de qualquer parcela importará o vencimento antecipado do saldo devedor, nos termos do § 2º do art. 217 do RITCU;
g) enviar cópia do Acórdão a ser prolatado, bem como do Relatório e do Voto que o fundamentarem ao Procuradoria da República no Estado da Paraíba, nos termos do § 3º do art. 16 da Lei 8.443/1992 c/c o § 7º do art. 209 do RITCU, para adoção das medidas cabíveis;
h) enviar cópia do Acórdão que vier a ser proferido à Fundação Nacional de Saúde e aos responsáveis, para ciência, informando que a presente deliberação, acompanhada do Relatório e do Voto que a fundamenta, está disponível para a consulta no endereço www.tcu.gov.br/acordaos, além de esclarecer que, caso requerido, o TCU poderá fornecer sem custos as correspondentes cópias, de forma impressa."
2.	O Diretor e o Secretário da SecexTCE ratificaram a instrução acima (peças 65 e 66) .
3.	O representante do Ministério Público junto ao Tribunal de Contas da União (MP/TCU) , em sua intervenção regimental, acolheu o encaminhamento alvitrado pela unidade técnica (peça 67) .
É o relatório.

Bruno Lopes de Araújo (OAB/PB 7.588-A) e Romero Sá Sarmento Dantas de Abrantes (OAB/PB 21.289)

Subprocurador-Geral Lucas Rocha Furtado

TOMADA DE CONTAS ESPECIAL. CONVÊNIO. EXECUÇÃO DE MELHORIAS SANITÁRIAS DOMICILIARES. IMPUGNAÇÃO PARCIAL DAS DESPESAS. EXECUÇÃO FÍSICA PARCIAL. NÃO ATINGIMENTO DO OBJETO PACTUADO. CITAÇÃO. REVELIA DE UM DOS RESPONSÁVEIS. REJEIÇÃO DAS ALEGAÇÕES DE DEFESA DO OUTRO. CONTAS IRREGULARES. DÉBITO. MULTA. CIÊNCIA.

TOMADA DE CONTAS ESPECIAL (TCE)

Em exame, processo de tomada de contas especial instaurada pela Fundação Nacional de Saúde (Funasa) em desfavor do sr. João Clemente Neto, ex-prefeito do Município de Sapé/PB (gestão 2009-2012) , em razão da impugnação parcial das despesas efetuadas com os recursos recebidos por força do Termo de Compromisso TC/PAC 945/2007.
2.		O referido termo teve como objeto a execução de melhorias sanitárias domiciliares por meio da construção de 348 cisternas para água da chuva. Sua vigência abarcou o período de 31/12/2007 a 30/12/2013.
3.		Para a execução do ajuste, foram previstos R$ 1.051.266,24, sendo R$ 1.000.000,00 a cargo da União e R$ 51.266,24 a título de contrapartida municipal. No entanto, a Funasa liberou recursos federais tão somente no montante de R$ 400.000,00, em duas parcelas de R$ 200.000,00.
4.		Em novembro de 2012, após visita às obras, a Funasa elaborou o Parecer Técnico 631/2012, no qual consignou que, das 348 cisternas previstas, 72 haviam sido concluídas e 36 estavam em andamento; logo, apenas 72 famílias haviam sido efetivamente beneficiadas até então (peça 13) .
5.		Por meio do Parecer Técnico Final Conclusivo 48/2014, a Funasa concluiu que fora executado um montante de R$ 305.406,49, correspondente à construção de 72 cisternas e 36 com os serviços de execução paralisados (peça 14) . Aprovou-se, assim, a execução do objeto pactuado em 20,76%.
6.		Em reanálise da prestação de contas, a Funasa exarou o Parecer Financeiro 105/2014, no qual apontou diversas irregularidades, a saber: (i) inexecução física (execução de apenas 29,08% das obras) e atingimento parcial do objeto pactuado (20,76%) , causando um dano de R$ 192.400,00; (ii) utilização de recursos em finalidade diversa da estabelecida no termo de compromisso, resultando em um prejuízo de R$ 14.233,85; e (iii) não comprovação da aplicação da contrapartida proporcional ao objeto que foi atingido (20,76%) , restando um valor a devolver de R$ 642,87, o qual já foi restituído pelo município, conforme informado pela Funasa.
7.		A partir das constatações acima listadas, a Funasa recomendou a aprovação do valor de R$ 204.039,36 (sendo R$ 193.366,15 de recursos do concedente, R$ 10.642,87 de contrapartida e R$ 30,34 de rendimentos de aplicação financeira) e a não aprovação de R$ 206.633,85. A responsabilidade foi atribuída ao ex-prefeito, sr. João Clemente Neto.
8.		Devidamente notificado pela Funasa para recolher os valores não aprovados, o ex-gestor, responsável pela execução do ajuste, manteve-se inerte.
II
9.		Nesta Corte de Contas, foi promovida a citação do sr. João Clemente Neto para que apresentasse alegações de defesa em face da inexecução parcial do objeto do Termo de Compromisso TC/PAC 945/2007. A conduta irregular a ele atribuída foi a de autorizar a realização de pagamentos em valores superiores aos serviços que foram efetivamente prestados pela empresa contratada e que geraram benefício à população, uma vez que foram despendidos 40% dos recursos previstos, enquanto o ajuste atingiu apenas 20,76% de seus objetivos.
10.		Foi, ainda, realizada a citação da empresa contratada, Real Construções e Serviços Ltda., por ter recebido valores superiores aos serviços que foram efetivamente prestados.
11.		Regularmente notificado, o ex-prefeito ofereceu as alegações de defesa constantes da peça 53, por meio das quais sustenta que: (i) no seu mandato, as cisternas estavam sendo devidamente executadas, mas, com a troca de gestão, o novo gestor não deu continuidade ao cumprimento do ajuste; (ii) pelos mesmos fatos ora narrados, respondeu a uma ação penal que tramitou na 16ª Vara Federal da Seção Judiciária do Estado da Paraíba, tendo sido absolvido dos fatos contidos na denúncia, que dizia respeito à liberação de recursos sem a execução do objeto do convênio; e (iii) as fotos e as declarações ora apresentadas demonstrariam que houve a execução das cisternas referentes ao período em que ficou à frente da prefeitura.
12.		Já a empresa deixou transcorrer in albis o prazo para manifestação, devendo, dessa forma, ser considerada revel, conforme estabelece o art. 12, § 3º, da Lei 8.443/1992.
III
13.		Em sua primeira manifestação, a SecexTCE propôs rejeitar as alegações de defesa e julgar irregulares as contas do responsável e da empresa, condenando-os, solidariamente, ao débito apurado e aplicando-lhes a multa prevista no art. 57 da Lei 8.443/1992.
14.		O representante do Parquet, porém, divergiu do encaminhamento sugerido por entender que "a empresa só deve responder por valores recebidos indevidamente e que não foram aplicados na execução contratual". Assim, preliminarmente, o representante do MP/TCU recomendou que fosse apurado, com precisão, o real débito da empresa em razão de inadimplemento dos termos do contrato (pela 62) .
15.		Por meio de despacho exarado em 10/3/2020, determinei o retorno do feito à SecexTCE para que fosse indicada, com precisão, a parcela de débito cujo ressarcimento deveria ser atribuído somente ao ex-gestor (valores cujo regular emprego não restou comprovado) e a parcela que deveria ser atribuída, em regime de solidariedade, ao ex-prefeito e à empresa contratada (valores recebidos pela empresa e não aplicados na execução do contrato) , se fosse o caso.
16.		Ato contínuo, veio aos autos nova instrução técnica (peça 64) , da qual se extrai que, de acordo com a relação de pagamentos e extrato bancário (peças 19 e 29) , foram realizados dois pagamentos à empresa, no total de R$ 407.000,70. O Parecer Técnico Conclusivo 48/2014, da Funasa, consignou que havia sido executado, pela empresa, o montante de R$ 305.406,49, equivalente a 72 cisternas concluídas e 36 incompletas (29,08% do total da obra prevista) .
17.		Desse modo, a unidade técnica indicou que o débito a ser imputado à empresa Real Construções e Serviços Ltda. corresponderia a R$ 101.594,21 (diferença entre os valores que lhe foram pagos e os serviços que efetivamente prestou, isto é, R$ 407.000,70 - R$ 305.406,49) .
18.		A Funasa consignou, ainda, que, embora a empresa tenha executado um total de R$ 305.406,49, esse valor não foi integralmente convertido em benefícios à população, pois parte dele foi despendida com cisternas inacabadas. Assim, a entidade concedente concluiu que apenas 20,76% do valor ajustado havia gerado benefícios à municipalidade, o que correspondia ao montante destinado às 72 cisternas concluídas e entregues aos beneficiários (R$ 218.242,87) .
19.		Ao final, o cálculo do débito relativo aos recursos que foram repassados mas não geraram benefícios à população foi demonstrado da seguinte maneira:
		a) valor total repassado pela União: R$ 400.000,00;
		b) valor efetivamente executado e que gerou benefícios à população: 20,76% x R$ 1.051.266,24 = R$ 218.242,87;
		c) parcela do valor executado que caberia à União, mantendo-se a proporção original do ajuste: [R$ 1.000.000,00 / R$ 1.051.266,24] x R$ 218.242,87 = R$ 207.600,00; e
		d) débito a ser imputado: R$ 400.000,00 [valor repassado pela União] - R$ 207.600,00 [valor que cabia à União] = R$ 192.400,00.
20.		A SecexTCE ressalta, em concordância com o Parquet, que a responsabilidade pelos valores que não trouxeram benefícios à população é exclusiva do ex-gestor, razão pela qual esse valor deve ser integralmente imputado ao sr. João Clemente Neto, abatendo-se a parcela pela qual já foi responsabilizado solidariamente com a empresa Real Construções, a fim de evitar o bis in idem.
21.		Assim, a proposta é que seja imputada exclusivamente ao sr. João Clemente Neto a quantia de R$ 90.805,79, correspondente à diferença entre o valor total que não gerou benefícios à população e o valor imputado solidariamente aos dois responsáveis por pagamentos em valor maior ao executado (R$192.400,00 - R$101.594,21) .
IV
22.		Corroboro a análise empreendida pela unidade instrutora, a qual contou com a anuência do MP/TCU, razão pela qual incorporo os fundamentos apresentados às minhas razões de decidir.
23.		As alegações de defesa oferecidas pelo ex-prefeito não se mostraram aptas a elidir as irregularidades identificadas pelo órgão concedente na execução do objeto pactuado. Conforme restou sobejamente demonstrado, foram despendidos recursos equivalentes a 40% do total previsto, ao passo que o ajuste atingiu apenas 20,76% de seus objetivos. Isso porque, das 348 cisternas inicialmente previstas, apenas 72 foram concluídas e 36 ficaram inacabadas.
24.		Oportuno registrar que, conforme apurou a SecexTCE, todos os pagamentos realizados para a empresa foram autorizados até julho de 2011. Extratos bancários insertos nos autos demonstram que a conta corrente do ajuste estava com saldo zero em 31/7/2011 (peça 29, p. 56) , data anterior à fiscalização feita pela Funasa, que ocorreu em novembro de 2012. Isso comprova que o sr. João Clemente Neto aplicou a totalidade dos recursos repassados, sem, todavia, entregar à população as correspondentes benfeitorias.
25.		Logo, não merece acolhimento o argumento de que as cisternas foram regularmente executadas durante o mandato do responsável.
26.		Consoante bem salientou a SecexTCE, coube ao ex-prefeito a gestão e aplicação da totalidade dos recursos, devendo recair sobre ele, exclusivamente, a responsabilidade pelo ressarcimento dos valores utilizados e que não trouxeram benefícios à população.
27.		Já em relação à parcela que, embora repassada à empresa Real Construções e Serviços Ltda., não foi empregada na execução do objeto, a responsabilidade pela recomposição do dano deve ser solidariamente imputada ao ex-gestor e à empresa.   
28.		Desse modo, o débito assume os valores já descritos nos parágrafos 19 a 21 deste voto, novamente transcritos abaixo:
a) valor repassado pela União: R$ 400.000,00;
b) valor efetivamente executado e que gerou benefícios à população: 20,76% (percentual aprovado) x R$ 1.051.266,24 (valor total do ajuste) = R$ 218.242,87;
c) parcela do valor executado que caberia à União, mantendo-se a proporção original do ajuste: [R$ 1.000.000,00 / R$ 1.051.266,24] x R$ 218.242,87 = R$ 207.600,00;
d) débito a ser imputado: R$ 400.000,00 [valor repassado pela União] - R$ 207.600,00 [valor que cabia à União] = R$ 192.400,00;
e) débito a ser imputado solidariamente à empresa e ao ex-prefeito: R$ 101.594,21, correspondente à diferença entre o valor total pago e os serviços efetivamente prestados (R$ 407.000,70 - R$ 305.406,49) ; e
f) quantia a ser imputada exclusivamente ao sr. João Clemente Neto: R$ 90.805,79, correspondente à diferença entre o valor total que não gerou benefícios à população e o valor imputado solidariamente aos dois responsáveis por pagamentos em valores maiores ao executado (R$ 192.400,00 - R$ 101.594,21) .
29.		Cumpre destacar que o ônus de comprovar a regularidade da integral aplicação dos recursos públicos compete ao gestor, por meio de documentação idônea, que demonstre, de forma efetiva e inequívoca, os gastos efetuados e o nexo de causalidade entre as despesas realizadas e os recursos federais recebidos. Dessa forma, o responsável deve trazer aos autos informações consistentes que afastem as irregularidades de forma cabal. Esse entendimento está assentado em diversos julgados, a exemplo dos Acórdão 8/2007-TCU-Primeira Câmara, 41/2007-2ª Câmara, 143/2006-1ª Câmara, 706/2003-2ª Câmara, 533/2002-2ª Câmara e 11/97-Plenário, e encontra fundamento no art. 93 do Decreto-Lei 200/1967, o qual dispõe: "Quem quer que utilize dinheiros públicos terá de justificar seu bom e regular emprego na conformidade das leis, regulamentos e normas emanadas das autoridades competentes".
30.	Sobre a alegação do responsável de que teria sido absolvido em ação penal acerca dos mesmos fatos ora tratados, cumpre esclarecer que a absolvição criminal somente possui o condão de afastar a responsabilidade administrativa e cível quando for reconhecida ou ficar provada a inexistência do fato ou a negativa da autoria em relação ao responsável.
31.		Como é sabido, este Tribunal possui jurisdição e competência próprias estabelecidas pela Constituição Federal e pela Lei 8.443/1992. Dessa forma, a existência de ação judicial sobre mesma matéria não obsta o exercício do controle externo, dado o princípio da independência das instâncias cível, penal e administrativa.
32.		No caso concreto, a sentença proferida pela 16ª Vara Federal da Seção Judiciária do Estado da Paraíba indica que o sr. João Clemente Neto foi absolvido porque os fatos constantes da denúncia não constituíram a prática de crime, nos termos do art. 386, inciso III, do Código de Processo Penal. O citado artigo dispõe que "o juiz absolverá o réu, mencionando a causa na parte dispositiva, desde que reconheça não constituir o fato infração penal". Por conseguinte, resta preservada a competência desta Corte de Contas, não merecendo prosperar o argumento.
33.		Por fim, quanto às fotografias e declarações juntadas pelo ex-prefeito com o intuito de comprovar a execução das cisternas, insta destacar que, quando desacompanhados de provas mais robustas, esses documentos são tidos como insuficientes para comprovar a regularidade da aplicação dos recursos públicos transferidos. Isso porque, embora possam, eventualmente, comprovar a realização do objeto, não revelam a origem dos recursos aplicados, impossibilitando o estabelecimento do necessário nexo causal entre os valores federais transferidos e as despesas apresentadas na execução do objeto.
34.		Quanto aos demais argumentos, endosso o exame alvitrado pela SecexTCE, que os rejeitou de forma fundamentada.
35.		Assim, devem as contas do sr. João Clemente Neto e da empresa Real Construções e Serviços Ltda. ser julgadas irregulares, com imputação de débito correspondente aos valores já mencionados.
36.		Impõe-se apropriada, ainda, a aplicação da multa prevista nos arts. 19, caput, e 57 da Lei 8.443/1992. Para tanto, fixo o seu valor em R$ 30.000,00 para o sr. João Clemente Neto e em R$ 16.000,00 para a empresa Real Construções e Serviços Ltda., o que corresponde a, aproximadamente, 10% do valor atualizado do débito imposto a cada responsável.
		Ante o exposto, voto no sentido de que o Tribunal adote o acórdão que ora submeto à deliberação deste Colegiado.
               TCU, Sala de Sessões Ministro Luciano Brandão Alves de Souza, em 13 de outubro de 2020.
BENJAMIN ZYMLER 
Relator